臺灣臺中地方法院民事判決　94年度建字第73號
原　　　告　吉宏建設股份有限公司
法定代理人　丙○○
訴訟代理人　季鑫民
　　　　　　劉喜律師
被　　　告　己○○
上開當事人間請求損害賠償事件，本院於民國96年2月7日言詞辯
論終結，判決如下：
    主    文
被告應給付原告新台幣壹佰零玖萬捌仟捌佰伍拾玖元及自九十五
年十月十三日起至清償日止，按年息百分之五計算之利息。
原告其餘之訴駁回。
本判決第一項於原告以新台幣參拾陸萬柒仟元供擔保後，得假執
行，被告如以新台幣壹佰零玖萬捌仟捌佰伍拾玖元為原告預供擔
保後，得免為假執行。
原告其餘假執行之聲請駁回。
訴訟費用新台幣參萬零貳佰零伍元由被告負擔新台幣壹萬壹仟貳
佰柒拾元；餘由原告負擔。
    事實及理由
壹、程序部分：
    訴訟送達後，原告不得將原訴變更或追加他訴，但被告同意
    或請求之基礎事實同一者，不在此限，民事訴訟法第255條
    第1項第1、2款定有明文。本件原告基於房屋興建委託書，
    原本起訴請求契約上所載之一方即戊○○、乙○○給付工程
    款，嗣因己○○表示上開契約係伊與原告所簽訂，且工程款
    項亦由其支付原告，亦為原告所不爭，遂於95年10月13日追
    加己○○為被告，復撤回對被告戊○○、乙○○之起訴，均
    為被告所同意，且請求之基礎事實均係本於房屋興建委託書
    所生之爭訟，乃同一事實，依首揭規定，自應准許之，合先
    敘明。
貳、實體部分：
一、原告主張：兩造於民國（下同）93年2月24日訂立房屋興建
    委託書（下稱委託書），由原告承攬建造被告坐落台中縣烏
    日鄉○○段876-9、876-10、876-11、876-12號四筆土地上
    「高鐵首富一期」地下壹層、地上參層半房屋之B1地下室一
    、二期全面開挖、建築結構體完成之工程，約定實際工程造
    價計算方式，材料單價以與廠商簽訂合約書為計價標準，數
    量計算以工程全部數量乘以所佔面積比例值為計價標準，並
    以計算後實際艷工程造價扣除預定之工程造價新台幣（下同
    ）700萬元後多退少補。本件工程已全部完工，實際施作總
    工程費用為11,167,087元，被告僅給付其中8,222,292元，
    尚欠2,944,795元工程款未付，經催討未果，被告雖辯稱系
    爭工程僅約定興建至結構體完成，無庸分擔非屬工程項目之
    管理、人事費用及被告自行處理之粗工與雜項支出等項目，
    且鋼筋、混凝土等建材價格應以原告興建高鐵首富第一期所
    使用之建材為計算標準、及公設坪數合約書已明載以30坪計
    算等，然委託書上估算之面積僅供參考用，而計算範圍亦僅
    記大項目，本件原告實際興建系爭建物之總面積為594.854
    坪，工程進行中均有人事管理費用、粗工及雜項支出之必要
    ，被告自應依實際受領之面積計算分擔工程款之比例。另對
    超過565.446坪部分，如不能依委託書請求，被告既獲有利
    益，原告亦得請求返還，爰依履行契約、給付工程款競合法
    律關係，並追加民法第179條、第172條、第176條不當得利
    、無因管理，請求被告給付工程款等，並聲明：被告應連帶
    給付原告2,944,795元，及自起訴狀繕本送達被告翌日起至
    清償日止，按年利率百分之5計算之利息；願供擔保，請准
    宣告假執行。
二、被告則以：系爭委託書關於被告應分擔工程款之比例，應依
    委託書明定計算數量即565. 446坪除以2908.22坪（全部使
    用面積）為19.443027%，且原告請求之各項工程款，於(一)營
　　建費用部分之人事費用，非屬委託書所約定應列入付擔之項
  　目，不應由被告負擔，且混凝土及鋼筋項目之價格依委託興
    建為「高鐵首富第一案」，無與第二案興建所使用價格平均
    計算之理，此外，粗工及雜項支出，本非委託工程項目，被
    告已自行處理支付，原告亦不得列入應分擔之工程款內。(二)
    其他費用部分，被告應負擔之磁磚部分費用應為203,074元
    ，而非原告低估之174,389元，至於門、地下道水溝蓋、公
    梯... 等被告應分擔之項目，總工程款為676,103元，被告
    亦無意見，然計算被告應分擔之數額，應按19.443027%之比
    例計算分擔金額。本件被告實際已支付原告工程款8,655,61
    7元應予扣除外，原代墊原告工程款40,113元亦主張扣抵，
    故僅須再支付原告320,127元等語，資為抗辯，並聲明：
    請求駁回原告之訴；如受不利判決，願供擔保，請准宣告免
　　為假執行。
三、兩造間委託興建工程業已完工及原告委託興建者為高鐵首富
    第一案等事實，為被告所不否認，惟原告請求之工程總金額
    計算標準、範圍及被告應分擔之工程款計算比例，為被告所
    否認，並以前詞置辯，是以，本件本件爭執要點厥為：
    (一)被告應分擔工程款之比例究為多少？(二)計算系爭工程總金
    額中營建費用是否包含之範圍是否包含人事、粗工及雜項支
    出？又混疑土、鋼筋之價格計算標準為何？經查：
(一)被告應分擔工程款之比例為何？應如何計算？
    按解釋私人之契約應通觀全文，並斟酌立約時之情形，以其
    不失立約人之真意；又解釋契約，固須探求當事人立約時之
    真意，不能拘泥於契約之文字，但契約文字業已表示當事人
    真意，無須別事探求者，即不得反捨契約文字而更為曲解（
    最高法院著有18字第1727號、17年上字第1118號判例可參)
    。本件兩造間委託興建房屋契約，關於計算工程款比例值之
    數額及方式，已載明在契約書上，然工程完工後，結算應負
    擔之工程款所援用之比例值，契約雙方之真意是否如訂約時
    契約上所載之數據，或以工程完工後之實際面積為準？查：
    本件原告與被告於93年2月24日簽定房屋興建委託書時，在
    契約書上即記載「委託吉宏建設股份有限公司興建坐落台中
    縣烏日鄉○○段876-9、876-10、876-11及876-12地號共四
    筆，興建地下壹層、地上參層半房屋計535.446坪加公設30
    坪總計565.446坪。」及「總坪數565.446坪除以全部使用面
    積2908.22坪」等字句，且契約書上總坪數及全部使用面積
    等數據來源，係依照附件一所示原告於92年12月16日已製表
    完成之圖表換算所得之面積，為兩造所不爭執，依附件一所
    示，原告烏日鄉○○段高鐵首富第一期建案含二次工程增建
    部分之全部使用面積為9613.98平方公尺，約為2908.22 坪
    ，而被告委託原告興建之建物即為附件一之戶別店9、店10
    、店11及店12，上開四戶建物私有面積（不含公設）為1621
    .03 平方公尺 (892.55+304.32+212.08+212.08=1621.03)，
    陽台面積為36.88平方公尺 (9.65+11.15+8.04+8.04=36.88)
    ，二次工程（扣除店10建物因被告已出售第三人乙○○，此
    部分二次之增建契約及費用由原告與第三人乙○○另訂，為
    原告所是認）為112.16平方公尺（店9為75.36+店11為18.4+
    店12為18.4=112.16)，合計為1770.07平方公尺（1621.03+3
    6.88+112.16=1770.07)，約為535.446坪。至於公設面積為
    200.99平方公尺 (110.666+342.05+238.38+238.38=200.99)
    ，約為60.799坪，有附件一之圖表可稽，是以，除公設面積
    外，附件一所示之高鐵首富第一期建案之總使用面積及其中
    被告委託原告興建之店9、店10、店11及店12等建物 (不含
    公設部分)之面積，均與兩造房屋興建委託書上之所載面積
    數據相符，則本件兩造簽立委託書時，關於委託興建房屋含
    二次工程在內之私有面積，依簽約時兩造計算上開資料所援
    用之附件一資料即王瑞男建築師事務所對各戶房屋所計算坪
    數表，約為535.446坪，且訂約時附件一之資料業已載明受
    託興建被告所有店9、店10、店11及店12等四間建物之公設
    面積已高達60.799坪，此既為原告所明知，然在系爭委託書
    簽立時，計算被告應給付工程款之比例值時，仍載明「房屋
    計535.446坪，加公設30坪」，明顯將已知之60坪公設面積
    ，僅採計其中30坪作為計算比例值之依據，否則，斷無將立
    約時已知之60坪公設面積，僅載明公設30坪之理，顯見，兩
    造對於本件工程契約計算被告應支付之工程款時所憑藉之比
    例值，僅將委託興建建物含二次工程之私有部分面積，加上
    公設30坪後面積占全部使用面積2908.22坪之比例為依據。
    此外，本件原告如有意依日後興建完工後之實際面積，作為
    比例值之數據依據，亦應將立約時已知之面積載入契約內，
    再註記實際比例值仍按實際完工後之面積，惟觀諸系爭契約
    ，訂約時原告已有附件一之建物完工後之面積數據，作為系
    爭契約之計算資料，仍刻意將公設面積載明以30坪作為比例
    值之數據依據，益徵，兩造對於系爭契約之比例值係明定依
    訂約時所得之建物面積數據為計算標準，亦即以565.446 坪
    除以2908.22坪為計算系爭契約被告應負擔工程款之比例值
    之依據，此比例值之採計方法即公設面積僅計算一部分，而
    未全額計入，係原告訂約時已明知，仍執意為之，按契約自
    由原則，自無不予准許之理，且此僅係比例值之採計方式，
    被告仍應按此方式，分擔全部工程之款項，亦無顯失公平之
    處。則原告主張本件比例值應按完工後建物之實際面積計算
    其比例值為1991.48/9589.78，既與系爭契約內容相抵觸，
    所述於法無據，自難採信為真正，故本件被告辯稱應負擔工
    程款之比例值應為565.446／2908.22，堪可採信。
(二)計算系爭工程總金額中營建費用之範圍，是否包含人事、粗
    工及雜項支出？又混疑土、鋼筋價格計算標準為何？
１、人事費用是否屬於被告應負擔之營建費用？
　　原告主張系爭委託興建契約被告應負擔之工程費用，應包括
  　附件二所示營建費用明細表所指高鐵首富第一期建案之工地
    管理人員薪資、公司營業所在房屋之租金及電話費與水電費
    用等人事方面費用，為被告所否認，並以簽約當時即明示工
    程造價項目，並不包括人事費用等語置辯。經查，依系爭委
    託契約書所載，受託興建範圍之工程造價除載明預定約700
    萬元外，復於備註欄上詳載預計工程造價項目有鋼筋、模板
    、混凝、鷹架及混凝土搗築等項，並無記載人事費用項目，
    有系爭房屋興建委託書1份在卷可稽，且依原告所述附件二
    所示之薪資、公司租金及電話費、水電費用，係用以支付被
    告公司董事長甲○○、總經理蔡茂嵐及職員王淑華之薪資、
    原告公司營業所在地租金及相關電話及水電費用，並提出薪
    資、租金、電費及電話費支出明細表各1份為憑，然本件原
    告公司在高鐵首富第一期建案共有35戶，僅其中4戶係受被
    告委託興建，其餘各戶均屬原告公司所有，而董事長及總經
    理，乃原告公司執行職務之人，如屬有給職，上開執行職務
    者之薪資，本屬原告依法應給付為原告提供勞務者報酬之義
    務，又原告為一合法設立之股份有限公司，應有固定場所作
    為公司營運指揮所在地，原告公司本應承租房屋供原告公司
    使用，又原告公司員工在營業所在處所工作期間，使用之水
    電及電話費等，均屬原告公司營業上之必要負擔，本件原告
    公司推出高鐵首富第一期建案後，為利於執行該建案，在工
    地附近承租房屋，且公司及全體員工均遷移該處工作，原告
    本有負擔公司處所租金之義務，嗣後雖與被告簽訂系爭合約
    ，並將所應執行之委任事務，交由原告公司之董事長、總經
    理及其他職員執行，對於上開人員執行原告所指示之工作，
    原告本有依僱傭契約給付報酬之義務，上開人員之薪資，及
    公司之租金與公司營業所內所生之電話費及水電費用等，尚
    與委託原告興建建物之被告無關，原告與被告簽訂系爭契約
    時，被告僅委託原告將房屋興建至結構體完成，對於上開工
    程造價，亦載明僅就按約定比例值計算所得之工程造價負給
    付之責；至於其餘事項，如天然瓦斯、內外水電、室內電梯
    、代書費、規費等個別費用，不屬約定興建範圍內之事務，
    又工地險保費、消費部分（發電機及泡沫）、化糞池、營造
    廠借牌費用、申請執照費用、建築設計圖費、圍牆及假設工
    程等公共使用部分，亦不屬系爭契約約定原告應承包之範圍
    ，然同意按面積比例共同分擔上開費用，亦均詳載在系爭委
    託書內，益徵，本件訂約之際，因被告提供4筆土地與原告
    所有土地合併後，由原告推出高鐵首富第一期建案，被告則
    委託原告興建其中4戶房屋至建築結構體完成，是以雙方對
    於被告應負擔之費用，在原告受託興建範圍工程，按雙方約
    定之比例值，依工程造價計算被告應給付之工程款項，其餘
    非受託事項範圍內之事務，則另行約定之。原告主張公司董
    事長、總經理及職員在高鐵首富第一期建案期間之薪資及公
    司租金、水電及電話費等人事費用，既非系爭委託書上載明
    承包範圍內應計入工程造價之項目，亦不屬額外約定不屬承
    包範圍內，仍應由被告負擔之項目，原告成立至今已歷經多
    項建案，對於公司為營運目的而支出人事成本，非可委為不
    知。從而，本件兩造訂約時，對此部分費用既未將之列明在
    非承包範圍內，仍應按比例共同分擔之項目，或將之表列在
    工程造價項目內，原告既未舉證證明，兩造曾合意被告應負
    擔契約明載應負擔之範圍外費用，僅以有負責拆帳、對帳及
    工地管理等人員之需，即謂被告應負擔此部分人員之薪資等
    人事費用，尚難採信。
２、雜項支出及租工是否均屬於被告應負擔之營建費用？
　(1)原告主張高鐵首富第一期建案共計支出雜項支出計245,004
    元、租工支出計333,850元，並提出附件四之雜項及附件五
    之租工支出明細表各1紙為證，被告對於明細表上金額之真
    正均不爭執，惟以其中附件四第8、17及18項鋼筋車牙係增
    建一樓以上建物方有使用之必要，打石係指混泥土灌漿不佳
    ，敲除之費用，系爭合約之二次施工範圍係指地下室工程，
    並無一樓以上之增建部分，又混凝土敲除工作亦由被告自行
    為之，自不應將上開各項雜項支出共47,700元（22200+1600
    0+9500=47700)計入被告應分擔之營建費用範圍，為原告所
    是認，並同意扣除，則原告主張被告應負擔如附件所示營業
    項費用，其中雜項支出應以197,304元（000000-00000-0000
    0-0000=197304)為計算標準，為有理由。
  (2)至於租工方面，被告既不否認該租工付款明細表之真正，僅
    以被告及其配偶亦不支領報酬在工地負責管理及清潔等工作
    ，自無庸再分擔租工費用云云，然系爭契約之內容既為興建
    房屋，則工地內各項事務，如清潔、搬運等實有僱用工人處
    理之必要，此觀被告自承伊與其夫均不支領報酬在工地負責
    管理及清潔等語即知，縱令被告辯稱不支領報酬在工地服務
    屬實，被告上開行徑，無論是否基於委託興建之房屋，既非
    原告要求，且原告在工程進行中，確實有支出租工之費用，
    且該租工亦屬營建工地所必要，自應計入營建範圍。然系爭
    合約，被告僅委託原告興建至建築結構完成，且系爭建物結
    構體完成時間為93 年11月，亦為原告所是認，則被告所應
    負擔之租工費用應至93年11月30日止，合計為184,000元
    (000000-00年12月～94 年3月租工費149850=184000)，則原
    告主張被告應負擔如附件所示營業項費用，其中租工應以
    184,000元為計算標準，為有理由，逾此部分為無理由。
３、混疑土、鋼筋價格計算標準為何？
    兩造對於原告高鐵首富第一期建案之混凝土合計數量為7,06
    5米，總金額為90,474,409元，第二期建案之混凝土合計數
    量為2,083.5米，總金額為2,890,861元，又第一期建案之鋼
    筋合計數量為958,960KG，總金額為12,008,770元，第二期
    建案之鋼筋合計數量為282,390KG，總金額為4,436,600元，
    均不爭執，並有兩造提出數據相同之混凝土及鋼筋明細表各
    1紙在卷可參，原告既不否認系爭合約簽訂時，原告所進行
    之工程案係高鐵首富第一期建案，且陳明第一、二期工程地
    點不同，第一期在中華段，第二期在自立段，開工期間亦相
    距約八、九個月，另酌以附件一所示簽約當時之數據參照圖
    及附件二、三之明細表均記載為吉宏建設烏日鄉○○段及高
    鐵首富第一期等字樣，顯見，系爭合約委任事務之施作對象
    為原告高鐵首富第一期之建案，計算工程造價之材料單價，
    自應以第一期建案費用為計算之依據，原告主張應以一、二
    期建案之平均價格為材料費用之計算依據，顯與契約約定不
    符，尚難採信，從而，被告應負擔如附件二所示之營業項費
    用中之混凝土及鋼筋，仍應以高鐵首富第一期之混凝土總額
    9,047,409 元，鋼筋總額12,008,770元為計算標準。
四、綜上，本件被告應負擔之如附件二、三所示各項費用金額，
    分述如下：
１、附件二部分：附件二所示高鐵首富第一期營建費用，人事費
    用計4,609,740元應予扣除，工程費用混凝土應為9,047,409
    元，鋼筋則為12,008,770元，租工方面，扣除逾越部分149,
    850元後，應為184,000元、雜項支出方面，扣除不爭執部分
    47, 700元後，則為197,304元，再計入其餘不爭執項目後，
    應為44,645,708元 (0000000+124000+786996+103100+0 000
    00000+34700+128000+260000+57171+67900+30363+58100+51
    800+800+78000+171700+35200+0000000+00000000+00000000
    +0000000+0000000+400000+350000+184000+197304=000000
    00)，依比例值565.446/2908.22計算被告應負擔之費用為8,
    680,4 77元 (00000000×565.446/2908.22=0000000元，元
    以下四捨五入)；再加計兩造不爭執之其他費用125,000元
    (81000+ 44000=125000)，被告應負擔之附件二所示營建費
    用8,805,4 77元 (0000000+125000=0000000)。
２、附件三部分：附件三所示其他部分之費用，其中 (0)000000
    元及 (4)76000元之被告應分擔之數額，為被告所是認，又
    (1)部分，被告主張應分擔之數額應為203704元，而非原告
    主張之174389元，既為原告所是認，並予更正，亦為被告所
    不爭執，應予採信。至於附件三之 (0)000000元數額雖為被
    告所不爭，然換算應分擔之數額，應依契約所載之比例值即
    565.446/2908.22計算之，則附件三之 (3)部分，被告應分
    擔之數額應為131,455元（676103×565.446/2908.22=13145
    5元，元以下四捨五入），則本件附件三所示 (1) +(2)+(3)
    項目費用合計應為472,999元（203704+137840+131455=472
    9 99)，再加上被告不爭執應由被告負擔之 (4)項費用76,00
    0元，被告應負擔之附件三所示其他部分之費用為548,999
    元（472999+76000=548999)。
３、綜上所述，總計依系爭合約被告應負擔之費用為9,354,476
    元 (0000000+548999=0000000)。然被告辯稱迄今除依委託
    書期款支付760萬元外，另支付代付費用93,858元、圖費及
    保險費561,759元，合計已給付8,255,617 元，為原告所不
    爭執，堪信為真正，至於被告復辯稱原告尚積欠土地仲介佣
    金40萬元給付，並執此抵銷與原告間之工程款云云，惟按民
    法第334條所稱之抵銷，係以二人互負債務，而其給付種類
    相同並均屆清償期者為要件，故得供債務人抵銷之債權，須
    為對於自己債權人之債權，而不得以對於他人之債權，對於
    債權人為抵銷，最高法院49年台上字第125 號判例可參。本
    件被告雖主張原告尚欠土地仲介費用40萬元未付，既為原告
    所否認，且依原訴訟代理即丁○○所述：「當時系爭土地的
    相連地主是約十個人的共有地，公司都不認識，是我帶他們
    去協商，當時公司有同意給我個人壹佰五十萬元的仲介費，
    後來降到伍拾萬元，後來在合建契約簽訂時又降為四十萬元
    ，現在公司又不願意付，本件公司確實欠我個人丁○○仲介
    費用四十萬元。」等語（見本院95年7月21日言詞辯論筆錄)
    ，顯係證稱原告積欠「丁○○個人」仲介費用，核與被告所
    述原告積欠被告本人仲介費用等情，顯不相符，實難據作有
    利於被告之認定，本件被告既未提出其他證據以實其說，此
    部分所辯尚難採信為真正。準此，本件被告原應給付9,354,
    47 6元之工程款，扣除業已支付8,255,617元，尚欠1,098,
    859元 (0000000-0000000=0000000)，從而，原告依興建委
    託契約法律關係，請求被告給付1,098,859元，及自追加本
    件被告為被告之日即95年10月13日起至清償日止，按年息百
    分之五計算之利息，為有理由，應予准許，逾此部分之請求
    ，為無理由，應予駁回。此外，本件原告與被告間既存在房
    屋興建委託契約，兩造間依契約之約定內容，互負給付工程
    款及交付委託興建之房屋之義務，是以，原告為被告興建系
    爭房屋，並非未受委任，又被告占有使用原告交付之房屋，
    亦非無法律上原因，是以，原告另主張依不當得利及無因管
    理法律關係請求被告給付聲明所示款項，於法無據，附此敘
    明。
五、兩造陳明願供擔保，聲請宣告假執行或免為假執行，經核原
    告勝訴部分，合於法律規定，爰分別酌定相當之擔保金額宣
    告之；原告其餘假執行之聲請，因訴之駁回而失所依據，不
    予准許。
六、訴訟費用負擔之依據：民事訴訟法第79條。
中　　華　　民　　國　　96　　年　　3　　月　　 9　　日
                  民事第三庭    法  官  林靜芬
正本係照原本作成。
如對本判決上訴，須於判決送達後20日內向本院提出上訴狀。
中　　華　　民　　國　　96　　年　　3　　月　　 9　　日
                                書記官
